【裁判字號】    99,家訴,193
【裁判日期】    991130
【裁判案由】    確認婚姻關係存在
【裁判全文】
臺灣桃園地方法院民事判決             99年度家訴字第193號
原      告  武氏暹 ＶＵ Ｔ.
被      告  游進雄
上列當事人間請求確認婚姻關係存在事件，本院於民國99年11月
02日言詞辯論終結，判決如下：
    主      文
確認原告與被告間婚姻關係存在。
訴訟費用由被告負擔。
    事實及理由
一、按確認法律關係之訴，非原告有即受確認判決之法律上利益
    者，不得提起之，民事訴訟法第247條第1項前段定有明文。
    所謂即受確認判決之法律上利益，係指法律關係之存否不明
    確，原告主觀上認其法律上之地位有不安之狀態存在。且此
    種不安之狀態，能以確認判決將之除去者而言。經查本件兩
    造就兩造間之婚姻關係現是否存在，既有爭執，且此法律關
    係之不明確，對於原告之權利亦有不安之危險，而此不安之
    狀況有以確認判決除去之必要。揆之首開說明，原告提出本
    件確認之訴以排除此項危險，即與上開法條之規定並無不合
    ，合先敘明。
二、原告起訴主張：原告為越南籍人士，於民國99年03月25日與
    被告游進雄結婚，婚後感情尚稱融洽，惟原告無法適應台灣
    生活，兩造因此陸續產生摩擦，迭有爭執。詎被告竟以個性
    不合要求離婚，並持被告及其姊姊與姪子均已簽名蓋印章之
    離婚協議書，要求原告簽名，並向戶政機關辦理離婚登記手
    續。本件兩造所訂之離婚協議書所列之證人二人於原告與被
    告合意離婚時均未在場，又該二證人亦未曾親聞原告確有離
    婚之真意，或面詢原告已否為離婚之合意，是以原告與被告
    之離婚協議應為無效。原告與被告間離婚協議既然無效，則
    原告與被告間婚姻關係存在，爰依民事訴訟法第247 條第1
    項前段提起確認婚姻關係存在之訴等語。並聲明：確認原告
    與被告間之婚姻關係存在。
三、被告則以：同意原告之主張。原告很單純，只是來臺灣不太
    習慣，那天因為我很生氣，所以拿離婚協議書去姊姊那邊，
    給姊姊及其兒子簽名，後來我後悔了，還是要原告回來等語
    以資陳述。
四、得心證之理由：
（一）按我國涉外民事法律適用法關於離婚之方式，未如結婚之
      方式，設有特別規定，從而即應適用該法第5 條第一項：
      「法律行為之方式，依該行為所應適用之法律。但依行為
      地法所定之方式者，亦為有效」之規定。所謂「依該行為
      所應適用之法律」，係指法律行為實質所應適用之法律而
      言。亦即，其離婚之事實原因，準用同法第14條規定，應
      以夫之本國法及中華民國法律為準據法；離婚之效力依同
      法第15條規定以夫之本國法為準。經查，本件原告為越南
      國籍人民，被告為中華民國籍國民，原告與中華民國籍之
      被告結婚，又在中華民國協議辦理離婚登記，依前揭說明
      ，原告訴請判決本件離婚並未具備法律要件，兩造婚姻關
      係存在，自可適用中華民國法律，合先敘明。
（二）按法律行為，不依法定方式者，無效。兩願離婚，應以書
      面為之，有二人以上證人之簽名並應向戶政機關為離婚之
      登記，民法第73條前段、第1050條定有明文。是夫妻間雖
      有離婚之合意，如未依此方式為之，依民法第73條之規定
      自屬無效。民法第1050條所謂二人以上證人之簽名，固不
      限於作成離婚證書時為之，亦不限於協議離婚時在場之人
      ，始得為證人，然究難謂非親見或親聞雙方當事人確有離
      婚真意之人，亦得為證人。倘證人係依憑片面之詞，而簽
      名於離婚證明書，未曾親聞他造確有離婚之真意，自難認
      兩造間之協議離婚，已具備法定要件，最高法院68年台上
      字第3792號判例可資參照。
（三）經查：原告主張兩造於99年03月25日結婚，嗣後於99年08
      月25日向戶政事務所辦理離婚登記之事實，業據本院依職
      權查詢（網路）兩造全戶戶籍資料，並向桃園縣龍潭鄉戶
      政事務所調閱兩造結婚登記資料，在卷可憑，復為被告所
      不爭執，原告此部分主張自堪信為真實。原告復主張兩造
      離婚協議之證人2 人不符合法定要式，應屬無效，就兩造
      離婚協議書之簽立過程，業據證人黃啟榮到庭證稱略以：
      「簽名是我親簽，印章也是我親自蓋的，99年08月25日下
      午被告即我舅舅很生氣進來，就拿出協議書要我幫他簽章
      ，當時協議書是否填載完畢我未注意，因當時我在洗碗，
      ....，兩造是否要離婚，當時我不太確定，..... 我當時
      並沒有當場向原告確認，事後也沒有再問他們，因為我認
      為他們大概也是鬧劇一場，被告只是要嚇嚇原告。」、「
      我們簽名時及事後，並沒有向原告確認是否要離婚。」等
      語明確。另證人游明惠亦到庭證稱略以：「是我親自簽名
      蓋章，被告先拿給我兒子簽，然後才給我簽，我簽名時，
      兩造名字已寫好，但我認為被告只是要嚇嚇原告，所以我
      才簽名，簽名後我並沒有再去問原告是否真要離婚，後來
      才知道兩造去登記。」等語綦詳，以上證人證言均見本院
      99年11月02日言詞辯論筆錄。綜合以上證據，顯見本件在
      離婚協議書上簽名之證人黃啟榮、游明惠，於簽章時僅有
      被告在場，證人渠等2 人係憑被告之陳述、及對過往兩造
      相處情形，主觀推斷被告並無離婚真意，而配合被告並簽
      章其上，且未親見或親聞另一當事人即原告確有離婚真意
      ，自不得為證人。揆諸前揭規定說明，因證人黃啟榮、游
      明惠畢竟並未親身見聞原告確有離婚真意，與離婚之法定
      方式有間，是兩造間之協議離婚，不具備前開規定之法定
      方式，縱兩造間確已向戶政機關為離婚之登記，亦不發生
      離婚之效力，原告訴請確認兩造間婚姻關係存在，於法即
      屬正當，應予准許。
五、訴訟費用負擔之依據：民事訴訟法第78條。
中    華    民    國    99    年    11    月    30    日
                  家事法庭   法  官  王兆飛
以上為正本係照原本作成
如對本判決上訴應於判決送達後20日內向本院提出上訴狀
中    華    民    國    99    年    11    月    30    日
                             書記官  陳月桂

司法院資訊處製作；財團法人民間司法改革基金會備份。
